臺灣基隆地方法院刑事判決　　　　　　　　　　　　　九十一年度訴字第三六五號
　　公　訴　人　臺灣基隆地方法院檢察署檢察官
　　被　　　告　甲○○
右列被告因違反水土保持法等案件，經檢察官提起公訴（九十年度偵字第五００三號
），本院判決如左：
    主  文
甲○○連續違反於山坡地內開挖整地之使用行為，其水土保持義務人應先擬具水土保
持計畫，送請主管機關核定之規定，未先擬具水土保持計畫，致生水土流失，處有期
徒刑柒月。又在私人山坡地內未經同意擅自占用，致生水土流失，處有期徒刑陸月，
如附圖編號Ｃ２所示之菜園工作物（面積零點零貳柒貳公頃）沒收。又違反管制使用
土地之規定，經限期變更使用，不依限變更，處有期徒刑月。應執行有期徒刑壹年
貳月。緩刑貳年。如附圖編號Ｃ２所示之菜園工作物（面積零點零貳柒貳公頃）沒收
。
    事  實
一、甲○○明知坐落臺北縣雙溪鄉○○段外柑腳小段第五十六、第五十六之十一地號
    土地為其子辜文昌所有，同地段第五十六之九地號土地則係謝阿東、謝李素貞所
    有，而上開地號土地均經行政院於八十六年七月三十一日以台八六農三０八二四
    號函核定及台灣省政府於八十六年十月八日以八六府農水字第一六八八六七號公
    告屬山坡地保育利用條例劃定公告之山坡地，亦屬水土保持法所稱之山坡地，對
    於有權使用之山坡地內為水土保持法第八條第一項第五款所規定之開挖整地使用
    行為，本應先擬具水土保持計畫，送請主管機關核定，對於他人之山坡地，不得
    擅自占用。甲○○經其子辜文昌之授權，得就上開第五十六、第五十六之十一地
    號土地為經營、使用，甲○○係水土保持法第四條所稱之水土保持義務人。另上
    開第五十六之十一地號土地為非都市土地，該筆土地亦經主管機關台北縣政府依
    區域計劃法之規定編定土地使用分區及使用地類別為山坡地保育區林業用地列入
    管制，違反區域計畫法之管制使用土地者，主管機關台北縣政府得限期令變更使
    用或拆除其建築物恢復原狀。甲○○竟於取得辜文昌之同意後，未將上開第五十
    六之十一地號土地開挖整地案先擬具水土保持計畫送請主管機關臺北縣政府核定
    ，亦未依照土地使用分區與使用地類別之管制使用此筆土地，即於八十八年農曆
    十一月間，僱請不知情之工人，在上開第五十六之十一地號山坡地保育區林業用
    地上興建二層樓之房屋一棟供作廟宇之用（詳如附圖Ａ２所示，面積零點零貳公
    頃）。嗣於八十九年十一月間因象神颱風侵襲，上開房屋後方山坡地崩坍，甲○
    ○遂承前之概括犯意，僱用不知情之工人數名，在未先擬具水土保持計畫送請主
    管機關臺北縣政府核定，亦未依照土地使用分區與使用地類別之管制使用第五十
    六之十一地號土地之情形下，即於上開第五十六、第五十六之十一地號土地大規
    模開挖整地，興築擋土牆、水塔、庭院、儲藏室及菜園（詳如附圖Ａ１、Ｂ１、
    Ｂ２、Ｃ１所示，合計面積零點壹肆柒伍公頃），並於九十年四月間完工。甲○
    ○另意圖為自己不法之利益，自九十年四月間起，未經上開第五十六之九地號土
    地所有權人謝阿東、謝李素貞之同意，擅自占用該筆土地闢建菜園（詳如附圖Ｃ
    ２所示，面積零點零貳柒貳公頃）。嗣經台北縣政府據報發覺上情，並於九十年
    七月三日以九十北府地用字第二四００六八號函處甲○○行政罰鍰，並令其於收
    文後三十日內恢復上開第五十六之十一地號山坡地保育區林業用地原狀，詎甲○
    ○收受前開函文後仍拒不回復原狀。甲○○合計開挖整地面積為零點壹玖肆柒公
    頃，因渠大規模開挖山壁，致開挖之土地坡面發生明顯坡面崩落之現象，致生水
    土流失。
二、案經臺北縣政府移送臺灣基隆地方法院檢察署檢察官偵查起訴。
    理  由
一、訊據被告甲○○固坦承於前揭時地在上開土地上建築廟宇、擋土牆、水塔、庭院
    、儲藏室及闢建菜園等情不諱，惟矢口否認係因其開挖整地行為而造成上開土地
    之水土流失，亦非係意圖為自己不法之利益而占用上開第五十六之九地號土地，
    辯稱：於上開第五十六之十一地號山坡地上建築二樓樓房係供作廟宇之用，亦有
    申請寺廟登記，上開山坡地之水土流失係八十九年之象神颱風所造成，附近住戶
    曾向臺北縣雙溪鄉公所陳情，經臺北縣雙溪鄉公所同意住戶就災害部分自行搶修
    ，渠才興建擋土牆防止水土流失，渠係依照舊界址闢建菜園，並不知有占用到他
    人之土地云云。惟查：
  (1)上開坐落臺北縣雙溪鄉○○段外柑腳小段第五十六、第五十六之十一地號土地，
    為被告之子辜文昌所有，而同小段第五十六之九地號土地，為謝阿東、謝李素貞
    所有，且上開土地皆經臺灣省政府公告劃定屬山坡地範圍，均為山坡地保育利用
    條例及水土保持法所規範之山坡地，上開第五十六之十一地號土地為非都市土地
    ，並經主管機關台北縣政府依區域計劃法之規定編定土地使用分區及使用地類別
    為山坡地保育區林業用地等情，有有土地登記簿謄本、台灣省政府八十六年十月
    八日八六府農水字第一六八八六七號公告及所附山坡地範圍地段明細表、各種使
    用地容許使用項目表等影本附卷可稽。被告在取得其子辜文昌同意後，於前揭時
    間違反土地使用管制之規定且未先擬具水土保持計劃送請主管機關臺北縣政府核
    定，即在辜文昌所有之上開第五十六、第五十六之十一地號土地上建築房屋、擋
    土牆、水塔、庭院、儲藏室、菜園，經臺北縣政府於九十年七月三日以北府地用
    字第二四００六八號函通知於三十日內恢復原狀，仍未依限恢復原狀，另未經謝
    阿東、謝李素貞之同意，於前揭時間擅自占用上開第五十六之九地號土地上闢建
    菜園，共計開發如事實欄所載之面積等情，業經被告自白在卷，且有辜文昌出具
    之土地使用同意書、九十年六月二十六日「臺北縣非都市土地違規使用查報與取
    締案件會勘紀錄」、現場照片、臺北縣政府九十年七月三日九十北府地用字第二
    四００六八號函違反區域計劃法案件處分書、收件回執等在卷可佐，並經公訴人
    於九十一年五月十四日履勘現場查明屬實，製有勘驗筆錄及照片存卷可按。而開
    挖整地之面積，亦經公訴人囑請臺北縣瑞芳地政事務所測量，並製有土地複丈成
    果圖附卷可稽。
  (2)按在自然界保持均衡之狀態下，原有良好之地物，未經人為破壞所發生有限度之
    沖蝕現象為「正常沖蝕」，此等土壤流失情形並非水土保持法所稱之「水土流失
    」。然由於地面之天然被覆物及土壤結構受「人為因素」之破壞，沖蝕逐漸加遽
    進行之現象，則稱之為「變態沖蝕」，此種變態沖蝕，以母岩風化生成之土壤不
    足以補償其損失之土壤，使地面失去自然均衡狀態，沖蝕由表土而心土至基岩，
    終至岩石裸露，此即水土保持法所稱之「水土流失」。查被告於上開山坡地上以
    大規模開挖山壁，修建平台之方式建築二層樓房、興築擋土牆、水塔、庭院、儲
    藏室及闢建菜園，合計上述開發面積為零點壹玖肆柒公頃等情，業如前揭所認。
    而因其大規模開挖山壁，造成該處擋土牆之上方山坡地坡面裸露、泥土鬆動，而
    有沖蝕坍方之虞，顯已達「變態沖蝕」之程度，此觀公訴人九十年五月十四日履
    勘現場所製之照片甚明，且經國立台灣海洋大學河海工程學系鑑定，結果認為「
    本地段山坡地在不受人為施工干擾情況下，應無水土流失之虞，依現場勘查所示
    ，被檢舉人係於所居住房舍後方，大規模修整坡面建造擋土牆，目前該位置之山
    坡已被修整為三階段平台，其中第二階段平台面積甚大，若被檢舉人僅為保護所
    居住房舍之安全，應無需要興建如此大規模之擋土牆，其大規模開挖整地，確已
    造成水土流失之事實」等情，有該校九十一年五月二十二日九一海河字第０三六
    二一號函檢附之勘驗報告書一份附卷可參。是被告上開違法開挖上開山坡地之行
    為，已致生水土流失之情無疑。至臺北縣政府於九十年十一月二十日勘查現場結
    果，認被告目前已依法植生，並無裸露坡面一事，雖有卷附之臺北縣政府九十一
    年三月一日北府農山字第０九一００六四六九０號函可稽，惟公訴人於九十年五
    月十四日履勘現場時，上開山坡地之坡面仍呈裸露之狀態致生水土流失之情，已
    如前述，自不得以被告事後植生之行為，免其違法開發致生水土流失之責，故尚
    難據此為有利於被告之認定。
  (3)被告雖辯稱：於八十八年農曆十一月間在上開第五十六之十一地號山坡地上興建
    二層樓房，係作為廟宇之用，曾申請寺廟登記，上開山坡地之水土流失係八十九
    年象神颱風所造成，經臺北縣雙溪鄉公所同意搶修，始興建擋土牆以防止水土流
    失云云。惟被告雖曾申請寺廟登記，然此僅係內政部就寺廟管理之行政程序，尚
    不得據此認其已合法申請開發山坡地。又被告於八十八年農曆十一月間，未擬具
    水土保持計劃送請核定逕行在上開第五十六之十一地號山坡地上建築二層樓房之
    情，為其所自承，而上開二層樓房之位置係修整山坡，以挖填方式整建之平台，
    因該房舍緊鄰陡峭之開挖山壁，故易於颱風期間發生崩塌一事，業經國立臺灣海
    洋大學河海工程學系鑑定確認在案，有上開勘驗報告書在卷可佐。因此被告前述
    以開挖山壁之方式興建二層樓房之行為，已致使上開山坡地產生水土流失之情甚
    明。又上開山坡地因八十九年象神颱風造成崩坍，經臺北縣雙溪鄉公所准予住戶
    自行搶修乙節，雖有陳情書及臺北縣雙溪鄉公所八十九年十一月二十四日北縣雙
    建字第八九０九七三三號函各一紙在卷可按，惟觀諸上開公函內容係載：「˙˙
    ˙查為避免災害擴大造成災害，同意住戶就災害部分自行搶修，惟住戶如利用災
    害搶修擴大整地至涉及違反山坡地保育條例自行負責˙˙˙」，故臺北縣雙溪鄉
    公所僅同意就災害部分加以搶修，然被告卻利用此機會擅自大規模開挖山壁，闢
    建面積甚大之平台及擋土牆，此有公訴人履勘現場所製之照片在卷可證，另據國
    立臺灣海洋大學河海工程學系鑑定結果，亦認為目前上開山坡地已被修整為三階
    段平台，其中第二階段平台之面積甚大，若僅為保護居住房舍之安全，應無需要
    興建如此大規模之擋土牆，是被告所為顯已逾搶修風災之程度灼甚，自不得假搶
    修風災之名，卸其違法開發之責。
  (4)被告另辯稱：渠係依照舊界址闢建菜園，並不知有占用到他人之土地云云。惟渠
    於偵查中供稱：伊知道隔鄰之第五十六之九地號山坡地係一位姓謝的人所有等語
    （參偵查卷第八十六頁反面）；復於本院審理中自承：伊闢建菜園時，並未鑑界
    過（參本院卷第三十二頁），再參諸卷附之土地複丈成果圖，被告占用上開第五
    十六之九地號土地上闢建之菜園廣達零點零貳柒貳公頃，面積甚大。被告闢建菜
    園時既已明知隔鄰之第五十六之九地號山坡地為他人所有，猶未申請鑑界而逕為
    大規模之開挖整地，顯係意圖為自己不法之利益而竊佔他人所有之山坡地無疑。
  (5)綜上所述，被告上開辯解，顯係事後卸責之詞，均不足採。本件事證明確，被告
    犯行洵堪認定，應予依法論科。
二、按水土保持法係於八十三年五月二十七日制定公布，同年十月二十一日修正公布
    第三十二條等條文。而水土保持法第三十二條第一項係規範未經同意擅自墾殖、
    占用或從事相關開發、經營或使用公有或私人之山坡地或國有、公有林區或他人
    私有林區之行為，本含有竊佔罪之本質，應係刑法第三百二十條第二項竊佔罪之
    特別法。又山坡地保育利用條例雖曾於八十七年一月七日修正公布第二十三條至
    三十五條等條文，相對於水土保持法於八十三年五月二十七日制定公布之水土保
    持法而言，山坡地保育利用條例係屬新法，然依水土保持法第一條第二項之規定
    ：「水土保持，依本法之規定，本法未規定者，適用其他法律之規定」，故就水
    土保持法之立法體制而言，係立於特別法之地位，且適用時排斥其他法條，僅水
    土保持法未規定時，始有其他法律適用之餘地，因此基於「特別法優於普通法」
    、「新普通法不能變更舊特別法」之法規競合原則，被告前揭行為仍應優先適用
    水土保持法之規定加以論處。
三、被告經土地所有權人辜文昌同意後，於前揭時間先後在附圖中編號Ａ１、Ａ２、
    Ｂ１、Ｂ２、Ｃ１所示屬辜文昌所有之第五十六、第五十六之十一地號山坡地上
    未擬具水土保持計劃，送請主管機關核定，即擅自開挖整地，致水土流失之行為
    ，已如前述。核被告此部份所為，係犯水土保持法第三十三條第三項前段之水土
    保持義務人未擬具水土保持計畫送核定致生水土流失罪。被告此部分犯行雖亦合
    於山坡地保育利用條例第三十五條第三項前段之未擬具水土保持計畫送核定致生
    水土流失罪，惟因水土保持法第三十三條第三項前段係前揭法條之特別法，依特
    別法優於普通法之法規競合關係應逕論以水土保持法第三十三條第三項前段之罪
    。被告所為數水土保持義務人未擬具水土保持計畫送核定致生水土流失行為，時
    間緊接，所犯罪名相同，顯係出於概括之犯意為之，為連續犯，應依連續水土保
    持義務人未擬具水土保持計畫送核定致生水土流失罪一罪論，並加重其刑。又被
    告在附圖編號Ｃ２所示屬他人所有之山坡地上，未經同意即在上開私人山坡地內
    擅自占用，致生水土流失之行為，係犯水土保持法第三十二條第一項之在私人山
    坡地未經同意擅自占用致生水土流失罪；被告上開犯行雖亦合於刑法第三百二十
    條第二項之竊佔罪及山坡地保育利用條例第三十四條第一項之擅自占用罪，惟因
    水土保持法第三十二條第一項係前揭法條之特別法，依特別法優於普通法之法規
    競合關係應逕論以水土保持法第三十二條第一項之罪。又被告在上開第五十六之
    十一地號山坡地保育區林業用地上興建二層樓之房屋、庭院、儲藏室、菜園，嗣
    經台北縣政府限期命渠恢復原狀，渠仍拒不回復原狀，核被告此部分係犯區域計
    劃法第二十二條違反非都市土地分區管制未依限恢復土地原狀罪。被告所犯上開
    水土保持法第三十二條第一項、第三十三條第三項前段與區域計劃法第二十二條
    各罪間，因行為時間點不同（水土保持法第三十三條第三項前段之罪分別於八十
    八年農曆十一月間、八十九年十一月至九十年四月間所犯，水土保持法第三十二
    條第一項之罪係於九十年四月間所犯，區域計畫法第二十二條之罪係於九十年八
    月間所犯），犯意顯屬各別，罪名亦互異，應分論併罰。公訴人認為被告所犯上
    開三罪係以一開發行為所犯，並認為係想像競合關係，容有誤會，併敘明之。又
    被告所犯上開水土保持法第三十二條第一項、第三十三條第三項前段之罪，均係
    利用不知情之工人所為，為間接正犯。爰審酌被告並無犯罪前科，此有臺灣高等
    法院被告全國前案紀錄表附卷可稽，素行尚佳，因一時失慮致罹刑典，且其已於
    上開山坡地植生，目前已無裸露坡面乙節，有卷附之臺北縣政府九十一年三月一
    日北府農山字第０九一００六四六九０號函可稽，然行為之情節非輕，犯後態度
    尚屬良好等一切情狀，分別量處如主文所示之刑，並定其應執行刑。又被告前未
    曾受有期徒刑以上刑之宣告，此次因不諳律法偶罹刑典，歷經偵審程序之教訓，
    信無再犯之虞，本院認暫不執行其刑為當，爰併予以宣告緩刑二年，以勵自新。
    如附圖編號Ｃ２所示之菜園（面積共計零點零貳柒貳公頃），為被告所有，占用
    他人山坡地違反水土保持法第三十二條第一項之罪所得之工作物，應依刑法第三
    十八條第一項第三款及水土保持法第三十二條第五項予以宣告沒收。
據上論斷，應依刑事訴訟法第二百九十九條第一項前段，水土保持法第三十三條第三
項前段、第三十二條第一項、第五項，區域計畫法第二十二條，刑法第十一條前段、
第五十六條、第五十一條第五款、第七十四條第一款、第三十八條第一項第三款，判
決如主文。
本案經檢察官熊南彰到庭執行職務。
中      華      民      國    九十一    年      八      月    二十三    日
                                  臺灣基隆地方法院刑事第三庭
                                      法  官  王  福  康
右正本證明與原本無異。
對於本件判決如有不服，應於收受送達後十日內，向本院提出上訴書狀，上訴於臺灣
高等法院，並按他造當事人之人數附具繕本。
                                      書  記  官  李  國  豪
中      華      民      國    九十一    年      八      月    二十三    日
【附錄論罪法條】
水土保持法第三十二條：
    在公有或私人山坡地或國、公有林區或他人私有林區內未經同意擅自墾殖、占用
    或從事第八條第一項第二款至第五款之開發、經營或使用，致生水土流失或毀損
    水土保持之處理與維護設施者，處六個月以上五年以下有期徒刑，得併科新台幣
    六十萬元以下罰金。但其情節輕微，顯可憫恕者，得減輕或免除其刑。
    前項情形致釀成災害者，加重其刑至二分之一；因而致人於死者，處五年以上十
    二年以下有期徒刑，得併科新台幣一百萬元以下罰金；致重傷者，處三年以上十
    年以下有期徒刑，得併科新台幣八十萬元以下罰金。
    因過失犯第一項之罪致釀成災害者，處一年以下有期徒刑，得併科新臺幣六十萬
    元以下罰金。
    第一項未遂犯罰之。
    犯本條之罰者，其墾殖物、工作物、施工材料及所使用之機具沒收之。
水土保持法第三十三條：
    有下列情形之一者，處新台幣六萬元以上三十萬元以下罰鍰：
        一、違反第八條第一項規定未依水土保持技術規範實施水土保持之處理與維
            護，或違反第二十二條第一項，未在規定期限內改正或實施仍不合水土
            保持技術規範者。
        二、違反第十二條至第十四條規定之一，未先擬具水土保持計畫或未依核定
            計畫實施水土保持之處理與維護者，或違反第二十三條規定，未在規定
            期限內改正或實施仍不合水土保持技術規範者。
    前項各款情形之一，經繼續限期改正而不改正者或實施仍不合水土保持技術規範
    者，按次分別處罰，至改正為止，並令其停工，得沒入其設施及所使用之機具，
    強制拆除及清除其工作物，所需費用，由經營人、使用人或所有人負擔。
    第一項第二款情形，致生水土流失或毀損水土保持之處理與維護設施者，處六月
    以上五年以下有期徒刑，得併科新台幣六十萬元以下罰金；因而致人於死者，處
    三年以上十年以下有期徒刑，得併科新台幣八十萬元以下罰金；致重傷者，處一
    年以上七年以下有期徒刑，得併科新台幣六十萬元以下之罰金。
區域計劃法第二十二條：
    違反前條規定不依限變更土地使用或拆除建築物恢復土地原狀者，除依行政執行
    法辦理外，並得處六個月以下有期徒刑或拘役。
